【裁判字號】    96,訴,423
【裁判日期】    970620
【裁判案由】    確認抵押權不存在
【裁判全文】
臺灣新竹地方法院民事判決               96年度訴字第423號
原      告  戊○○
訴訟代理人  李文傑律師
複  代理人  乙○○
被      告  丁○○
被      告  陳肅君
            黃春嫺
兼  上二人
共      同
訴訟代理人  黃皓正
上列當事人間請求確認抵押權不存在事件，本院於民國九十七年
六月六日辯論終結，判決如下：
    主  文
原告之訴駁回。
訴訟費用由原告負擔。
    事實及理由
壹、程序方面：
一、按當事人死亡者，訴訟程序在有繼承人、遺產管理人或其他
    依法令應續行訴訟之人承受訴訟以前當然停止，又第一百六
    十八條至第一百七十二及前條所定之承受訴訟人，於得為承
    受時，應即為承受之聲明，民事訴訟法第一百六十八條、一
    百七十五條第一項分別定有明文。查被告黃旺根於原告起訴
    後，已於民國（下同）九十七年二月八日死亡，被告黃皓正
    、陳肅君、黃春嫺均為其繼承人，此有被告黃旺根除戶戶籍
    謄本、繼承系統表暨被告黃皓正、陳肅君、黃春嫺戶籍謄本
    等在卷可稽，且被告黃皓正、陳肅君、黃春嫺均已依民事訴
    訟法第一百七十五條第一項規定聲明承受訴訟，於法尚無不
    合，應予准許，合先敘明。
二、第按，訴狀送達後，原告不得將原訴變更或追加他訴。但被
    告同意者、請求之基礎事實同一者，或不礙被告之防禦及訴
    訟之終結者，不在此限，民事訴訟法第二百五十五條第一項
    第一款、第二款、第七款定有明文。又所謂請求之基礎事實
    同一，係指變更或追加之訴與原訴之主要爭點有共同性，各
    請求利益之主張在社會生活上可認為同一或關聯，而就原請
    求之訴訟及證據資料，於審理繼續進行在相當程度範圍內具
    有同一性或一體性，得期待於後請求之審理予以利用，俾先
    後兩請求在同一程序得加以解決，避免重複審理，進而為統
    一解決紛爭者自屬之（最高法院九十一年度台抗字第五五二
    號民事裁定參照）。查原告起訴時原訴之聲明為(1)確認被告
    黃旺根於九十三年七月二日就被告丁○○所有座落新竹市○
    ○段256之2地號、面積166.64平方公尺土地上所設定之抵押
    債權新台幣（下同）5,000,000元不存在。(2)被告黃旺根應
    將上開抵押權（九十三年七月二日新竹市地政事務所九十三
    年空白字第一七０一五０號抵押權登記）辦理塗銷登記。然
    原告起訴時就原訴之聲明(2)部分並未載明具體之訴訟標的法
    律關係，嗣因被告黃旺根於九十七年二月八日死亡，應由其
    繼承人即被告黃皓正、陳肅君、黃春嫺聲明承受訴訟，乃具
    體補充法律上訴訟標的之陳述，而就原訴之聲明(2)部分主張
    被告孫豔文與被告黃皓正、陳肅君、黃春嫺之被繼承人黃旺
    根係通謀虛偽意思表示設定5,000,000元抵押債權及抵押權
    ，而依侵權行為及民法第二百四十二條代位權之法律關係為
    訴訟標的；並依民法第二百四十四條第二項債權人撤銷權之
    訴訟標的法律關係追加訴請撤銷被告丁○○就座落新竹市○
    ○段256之2地號、面積166.64平方公尺土地所為設定抵押予
    被告陳肅君、黃皓正、黃春嫺之被繼承人黃旺根之債權行為
    及物權行為，乃就原訴之聲明改列為先位聲明為(1)確認被告
    陳肅君、黃皓正、黃春嫺就其被繼承人黃旺根於九十三年七
    月二日在被告丁○○所有座落新竹市○○段256之2地號、面
    積166.64 平方公尺土地上所設定之抵押債權五百萬元不存
    在。(2)被告陳肅君、黃皓正、黃春嫺應將上開抵押權（九十
    三年七月二日新竹市地政事務所九十三年空白字第一七０一
    五０號抵押權登記）辦理繼承及塗銷登記；又另以備位聲明
    為(1)請求撤銷被告丁○○就座落新竹市○○段256之2地號、
    面積166.64 平方公尺土地所為設定抵押予被告陳肅君、黃
    皓正、黃春嫺之被繼承人黃旺根之債權行為及物權行為。(2)
    被告陳肅君、黃皓正、黃春嫺應將上開抵押權（九十三年七
    月二日新竹市地政事務所九十三年空白字第一七０一五０號
    抵押權登記）辦理繼承及塗銷登記。經核原告就原訴之聲明
    (2)部分，於起訴時並未載明具體之訴訟標的法律關係，嗣具
    體主張係依侵權行為及民法第二百四十二條代位權之法律關
    係為訴訟標的，並因原起訴之被告黃旺根死亡，應由其繼承
    人即被告黃皓正、陳肅君、黃春嫺承受訴訟，乃於改列為先
    位聲明時補正聲明為(2)被告陳肅君、黃皓正、黃春嫺應將上
    開抵押權（九十三年七月二日新竹市地政事務所九十三年空
    白字第一七０一五０號抵押權登記）辦理繼承及塗銷登記，
    核係補充法律上訴訟標的之陳述，尚非訴之變更；另被告陳
    肅君、黃皓正、黃春嫺均對原告所為備位聲明訴之追加表示
    無意見，且原告上開所為備位聲明訴之追加亦不礙被告之防
    禦及訴訟之終結；況原告備位聲明追加之訴與原訴所請求利
    益之主張在社會生活上亦堪可認為同一，兩者之主要爭點具
    有共同性，請求之訴訟及證據資料於本案訴訟進行中亦具有
    相當一體性，而得以一併利用，故兩請求自宜在同一程序加
    以解決，以避免重複審理之程序浪費，是核原告備位聲明追
    加之訴與原訴所請求之事實，其基礎事實亦屬同一，揆之上
    開規定，自應准許原告為訴之追加。
三、復按，確認法律關係之訴，非原告有即受確認判決之法律上
    利益者，不得提起之，民事訴訟法第二百四十七條第一項前
    段定有明文。所謂即受確認判決之法律上利益，係指法律關
    係之存否不明確，原告主觀上認其在法律上之地位有不安之
    狀態存在，且此種不安之狀態，能以確認判決將之除去者而
    言，若縱經法院判決確認，亦不能除去其不安之狀態者，即
    難認有受確認判決之法律上利益（最高法院五十二年度台上
    字第一二四號判例意旨參照）。查原告為被告孫豔文之債權
    人，則原告就被告黃皓正、陳肅君、黃春嫺之被繼承人黃旺
    根對被告丁○○所有坐落新竹市○○段256之2地號土地上之
    抵押債權是否不存在之事實，既有爭執，已堪認其主觀上就
    此法律上地位確有不安之狀態，且能以確認判決將之除去，
    故原告起訴先位聲明請求確認抵押債權不存在，即有確認利
    益，亦併敘明。
四、被告孫豔文經合法通知，未於言詞辯論期日到場，核無民事
    訴訟法第三百八十六條各款所列情形，爰依原告聲請，由其
    一造辯論而為判決。
貳、事實摘要：
一、原告起訴主張略以：
（一）原告執有被告丁○○所簽發票戴發票日分別為九十三年五
      月三十一日、九十三年六月三十日，九十三年七月三十一
      日、九十三年八月三十一日、九十三年十月三十一日票面
      金額共10,896,600元之支票七紙，經按期提示，未獲兌現
      ，屢促償付，皆無效果，原告乃依法訴請被告孫豔文償還
      ，嗣於九十四年二月二十二日經本院以九十三年竹簡字第
      八三三號給付票款事件達成訴訟上和解。詎原告與被告孫
      豔文達成訴訟上和解後，被告孫豔文竟不予理睬，毫無清
      償債務之意，原告旋於九十五年九月五日向本院民事執行
      處聲請對被告孫豔文為強制執行，並本院以九十五年度執
      字第一０八三四號強制執行事件查封被告丁○○所有坐落
      新竹市○○段256之2地號土地（以下簡稱系爭土地），俾
      使債權獲致清償。然原告聲請強制執行期間，本院屢催系
      爭土地抵押權人即被告黃皓正、陳肅君、黃春嫺（以下簡
      稱被告黃皓正等三人）之被繼承人黃旺根陳報抵押債權，
      均未獲陳報，致使上開強制執行程序一再拖延，且原告亦
      函促請陳報，惟仍置之不理，終致原告聲請之強制執行程
      序遭駁回（按係拍賣無實益啟封，並逕發給債權憑證）。
      按「確認法律關係成立或不成立之訴，非原告有即受確認
      判決之法律上利益者，不得提起之；而所謂『有即受確認
      判決之法律上利益』，係指法律關係之存在與否不明確，
      致當事人在私法上之地位有受侵害之危險，而此危險得以
      對於他造之確認判決除去之。」最高法院五十二年台上字
      第一九二二號判例可資參照，被告孫豔文與被告黃皓正等
      三人之被繼承人黃旺根間設定抵押權存否，已嚴重侵害原
      告對被告孫豔文所有債權可獲清償之利益，原告既有即受
      確認判決之法律上利益，自得依法提起本件確認之訴。
（二）先位聲明部分：
    (一)原告執有被告丁○○所簽發支票七紙，經付款提示，均未
      獲兌現，原告乃向本院訴請被告孫豔文償還，詎被告丁○
      ○竟不多做爭執，迅即與原告達成高達10,896,600元之訴
      訟上和解，著實令原告大感莫名，深感事有蹊翹。果不其
      然，原告對被告丁○○所有之系爭土地進行強制執行後，
      始知被告丁○○早在九十三年七月二日即上開被告孫豔文
      應給付原告部分票款5,330,100元無法支付時，即與被告
      黃皓正等三人之被繼承人黃旺根就系爭土地通謀設定5,00
      0,000元抵押權，致原告聲請強制執行查封系爭土地無實
      益，使原告之債權未獲實現。可見被告孫豔文於九十三年
      七月二日積欠原告5,330,100元後，非但不思償還，亦不
      思接踵而來之其餘票款5,566,500元票款如何兌現，被告
      黃皓正等三人之被繼承人黃旺根亦明知系爭土地僅有1,91
      6,360元（2,166.64平方公尺×11,50 0元＝1,916,360元
      ）之價值，為協助被告丁○○脫免債務，避免系爭土地遭
      強制執行，被告孫豔文竟與被告黃皓正等三人之被繼承人
      黃旺根通謀而為虛偽意思表示，設定實無債權存在不符市
      價之5,000,000元抵押權，以期被告孫豔文所有之系爭土
      地不會被拍賣變價，依民法第八十七條規定，可認被告孫
      豔文與被告黃皓正等三人之被繼承人黃旺根間意思表示無
      效，系爭抵押權當不存在。
    (二)再「確認法律關係不存在之訴，如被告主張其法律關係存
      在時，應由被告負舉證責任」；「金錢借貸契約，乃要物
      契約，應由貸與人就交付金錢之事實負舉證之責任」；「
      金錢借貸契約，固屬要物契約，應由貸與人就交付金錢之
      事實負舉證之責，但若貸與人提出之借用證內，經載明借
      款額，當日親收足訖無訛者，要應解為貸與人就要物性之
      具備，已盡舉證責任」；「消費借貸契約為要物契約，因
      借用物之交付而生效力。甲提出借據（借用證），如未表
      明已收到借款，尚不足證明其交付借款之事實，如經乙爭
      執，仍須就交付借款之事實負舉證責任」，最高法院四十
      二年台上一七０號判例、六十九年台上字第三五四六號判
      例要旨及最高法院六十九年十二月二日第二十七次民事庭
      會議決議可資參照。被告黃皓正等三人抗辯依最高法院六
      十一年台上字第二一七七號判例所示，被告丁○○與被告
      黃皓正等三人之被繼承人黃旺根間具有消費借貸關係，惟
      該判例業已於九十年四月十七日經最高法院九十年度第四
      次民事庭會議決議刪除，故被告黃皓正等三人引用上判例
      為立論基礎，顯無理由。職是，被告黃皓正等三人抗辯被
      告孫豔文與被告黃皓正等三人之被繼承人黃旺根間有金錢
      借貸法律關係存在，即應由被告黃皓正等三人負舉證責任
      ，且應就渠等之被繼承人黃旺根有交付被告丁○○金錢之
      事實負舉證之義務。
    (三)另被告黃皓正等三人雖提出被告丁○○、訴外人丙○○○
      與被告黃皓正等三人之被繼承人黃旺根間所簽訂之借用證
      四紙，然依該四紙借用證記載之內容觀之，該四紙借用證
      從九十年八月六日到九十三年八月十六日，內容、字跡及
      訴外人丙○○○之印文均一樣，而被告丁○○的印文亦有
      三紙相同，且四紙分別都蓋有手印，作成的方法一致，故
      認上開四紙借用證係同一時間作成，應係內容虛偽之文書
      。退步言之，縱上開四紙借用證係真正，然其上並無載明
      「借款額，當日親收足訖無訛」，是被告黃皓正等三人仍
      無法證明渠等之被繼承人黃旺根確有交付被告丁○○借款
      之事實。況被告黃皓正等三人主張渠等被繼承人黃旺根係
      以3,300,000元將系爭土地賣予被告丁○○，惟兩造間之
      買賣契約書上買賣價金欄，僅記載1,833,040元，非
      3,300,000元，是被告黃皓正等三人之抗辯顯係不實，仍
      應就被告孫豔文與被告黃皓正等三人之被繼承人黃旺根間
      於買賣契約訂立後，被告孫豔文續向被告黃皓正等三人之
      被繼承人黃旺根借貸3,166,960元（即5,000,000元－
      1,833,04 0元＝3,166,960元），且被告黃皓正等三人之
      被繼承人黃旺根有將該3,166,960元交付被告孫豔文之事
      實舉證責任。
    (四)按被繼承人過世後，繼承人不為拋棄繼承，即應於限定期
      間辦理不動產繼承登記，此觀土地法第七十三條：「土地
      權利變更登記，應由權利人及義務人會同聲請之。其無義
      務人者，由權利人聲請之。其係繼承登記者，得由任何繼
      承人為全體繼承人聲請之。但其聲請，不影響他繼承人拋
      棄繼承或限定繼承之權利。前項聲請，應於土地權利變更
      後一個月內之。其係繼承登記者，得自繼承開始之日起，
      六個月內為之。聲請逾期者，每逾一個月得處應納登記費
      額一倍之罰鍰。但最高不得超過二十倍」即明，且參台灣
      新竹地方法院六十九年八月二十八日 (69)廳民一字第009
      0號民事法律問題研究：「乙說：按抵押權係附隨於所擔
      保之債權而存在，主債權因清償而消滅時，抵押權當然隨
      之消滅。至於土地登記簿上之設定或塗銷登記，不過為抵
      押權之證明，而非抵押權本身。本件乙在甲之土地上所設
      定之抵押權，既因甲將借款還清而隨之消滅，則乙自有依
      約負共同辦理塗銷登記之義務，且該抵押權設立登記，亦
      構成對甲之土地所有權之侵害，甲另得本於所有權作用請
      求除去之。乙未及共同辦理塗銷登記而死亡，自應由其子
      丙繼承此一義務，是丙所繼承者，實係共同辦理塗銷該抵
      押權設定登記之義務，而非抵押權本身。則甲自應訴請丙
      本於所繼承之義務，共同直接塗銷土地登記簿上以乙名義
      所為之抵押權設定登記。甲憑勝訴判決，即可單獨至地政
      機關辦理塗銷登記。且按抵押權因所擔保之債權消滅而塗
      銷抵押權登記時，性質上非屬處分行為。本件乙在甲之土
      地設定抵押權，於清償借款後，未及辦理抵押權塗銷登記
      手續，乙即死亡，依民法第一千一百四十八條規定，乙之
      繼承人丙自負塗銷抵押權義務，惟為保持土地登記之連續
      性，在丙未為辦理繼承登記前，不得逕行辦理塗銷。故本
      件應由甲訴請丙辦理繼承登記後，並辦理塗銷抵押權登記
      ，方為合法。」故繼承人辦理繼承登記，不僅係其權利，
      亦是義務，繼承人若拒絕為之，原告為保障權益，自得請
      求被告陳肅君、黃皓正、黃春嫺辦理系爭土地抵押權繼承
      登記（原告民事準備書三狀誤載為得請求被告陳肅君、黃
      皓正、黃春嫺辦理系爭土地抵押權塗銷登記）。
    (五)又「債務人欲免其財產被強制執行，與第三人通謀而為虛
      偽意思表示，將其所有不動產為第三人設定抵押權者，債
      權人可依侵權行為之法則，請求第三人塗銷登記，亦可行
      使代位權，請求塗銷登記」，最高法院七十三年台抗字第
      四七二號裁定要旨可稽。是被告孫豔文與被告黃皓正等三
      人之被繼承人黃旺根間通謀虛偽設定5,000,000元抵押權
      ，原告自當有權依民法第一百八十四條規定：「因故意或
      過失，不法侵害他人之權利者，負損害賠償責任」，及第
      二百四十二條規定：「債務人怠於行使其權利時，債權人
      因保全債權，得以自己之名義，行使其權利」，請求被告
      黃皓正等三人之被繼承人黃旺根塗銷系爭土地抵押權登記
      。
    (六)為此，爰依上開法律關係為先位聲明如下：
    (1)確認被告陳肅君、黃皓正、黃春嫺就其被繼承人黃旺根於
      九十三年七月二日在被告丁○○所有座落新竹市○○段25
      6之2地號、面積166.64平方公尺土地上所設定之抵押債權
      5,000,000元不存在。
    (2)被告陳肅君、黃皓正、黃春嫺應將上開抵押權（九十三年
      七月二日新竹市地政事務所九十三年空白字第一七０一五
      ０號抵押權登記）辦理繼承及塗銷登記。
（三）備位聲明部分：
    (一)「債務人所為之有償行為，於行為時明知有損害於債權人
      之權利者，以受益人於受益時亦知其情事者為限，債權人
      得聲請法院撤銷之。」民法第二百四十四條第二項定有明
      文。被告孫豔文與被告黃皓正等三人之被繼承人黃旺根辦
      理系爭土地抵押權設定時，明知系爭土地僅有1,916,360
      元（2,166.64平方公尺×11,500元＝1,916,360元）之價
      值，為協助被告丁○○脫免債務，避免系爭土地遭強制執
      行，竟共同設定不符市價之5,000,000元抵押權，顯已損
      害原告權利，準此，原告亦得依上開規定訴請法院撤銷被
      告被告孫豔文與被告黃皓正等三人之被繼承人黃旺根間之
      債權行為及物權行為，並請求被告孫豔文與被告黃皓正等
      三人之被繼承人黃旺根塗銷系爭土地抵押權登記。
    (二)又依上開先位聲明所述，被告黃皓正等三人抗辯被告孫豔
      文與被告黃皓正等三人之被繼承人黃旺根間有金錢借貸法
      律關係存在，即應由被告黃皓正等三人負舉證責任，且應
      就渠等之被繼承人黃旺根有交付被告丁○○金錢之事實負
      舉證之義務。
    (三)另依上開先位聲明主張之侵權行為及代位權法律關係，原
      告亦得請求被告陳肅君、黃皓正、黃春嫺辦理系爭土地抵
      押權繼承登記後為塗銷登記。
    (四)為此，爰依上開法律關係為備位聲明如下：
    (1)請求撤銷被告丁○○就座落新竹市○○段256之2地號、面
      積166.64平方公尺土地所為設定抵押予被告陳肅君、黃皓
      正、黃春嫺之被繼承人黃旺根之債權行為及物權行為。
    (2)被告陳肅君、黃皓正、黃春嫺應將上開抵押權（九十三年
      七月二日新竹市地政事務所九十三年空白字第一七０一五
      ０號抵押權登記）辦理繼承及塗銷登記。
二、被告部分：
（一）被告黃皓正、陳肅君、黃春嫺部分抗辯略以：
    (一)被告黃皓正等三人於繼承後始知悉被繼承人黃旺根於九十
      年八月間將系爭土地以3,300,000元售予被告孫豔文，因
      買賣雙方具有親戚關係，故未急於向被告丁○○請求價金
      ，遂於訂定買賣契約時，以買賣價金債務為標的，同時成
      立消費借貸契約。嗣後，被告孫豔文又分別於九十一年九
      月十日、同年十二月三十日及九十二年八月十六日陸續以
      合資經營遊覽車休息站等名義，先後向被告黃皓正等三人
      之被繼承人黃旺根借款1,700,000元，被告丁○○為擔保
      上開債權總額，乃於九十三年七月二日就系爭土地設定抵
      押權予被告黃皓正等三人之被繼承人黃旺根。據此，就共
      同被告孫豔文尚未給付之買賣價金部分而言，依民法第四
      百七十四條第二項及最高法院六十一年台上字二一七七號
      判例意旨，被告丁○○以其對於被告黃旺根所負之金錢債
      務，作為金錢借貸所應交付之金錢，而合意成立消費借貸
      ，應解為已具備消費借貸之要物性。又被告黃皓正等三人
      之被繼承人黃旺根業已死亡，則系爭土地抵押權及所擔保
      之債權，自應由繼承人即被告黃皓正、陳肅君、黃春嫺繼
      承。
    (二)稱消費借貸者，謂當事人一方移轉金錢或其他代替物之所
      有權於他方，而約定他方以種類、品質、數量相同之物返
      還之契約。當事人之一方對他方負金錢或其他代替物之給
      付義務而約定以之作為消費借貸之標的者，亦成立消費借
      貸，民法第四百七十四條訂有明文。又金錢借貸契約，固
      屬要物契約，但如因買賣或其他原因，借用人以其對於貸
      與人所負之金錢債務，作為金錢借貸所應交付之金錢，而
      合意成立消費借貸亦應解為已具要物性，最高法院六十一
      年台上字第二一七七號判例可稽。查上開判例雖已經最高
      法院九十年度第四次民事庭會議決議刪除，然其刪除理由
      為：「民法第四百七十五條已於民國八十八年四月二十一
      日公佈刪除，且民法第四百七十四條第二項亦已明文規定
      ，當事人之一方對於他方負金錢或其他代替物之給付義務
      而約定以之作為消費借貸之標的者，亦成立消費借貸。實
      已無另以判例補充規範之必要，故將該判例予以刪除」，
      準此，被告黃皓正等三人援引民法第四百七十四條第二項
      及前開判例，說明被繼承人黃旺根已將系爭土地以3,300,
      000元售予被告孫豔文，因念及雙方親誼，故於訂定買賣
      契約後，以買賣價金債務為標的，同時成立消費借貸契約
      乙事，尚非無理。
    (三)又依九十年八月間承辦系爭土地買賣程序之超群土地代書
      事務所地政士甲○○之證詞可證，雙方於買賣時並未完成
      買賣價金給付之程序，足徵被告黃皓正等三人之被繼承人
      黃旺根對於被告丁○○之3,300,000元買賣價金債權確係
      存在，兩造自得依據民法第四百七十四條第二項成立消費
      借貸契約；另兩造間除有借用證資為證明文件外，證人丙
      ○○○曾聽聞被告孫豔文於電話中談及向被告黃皓正等三
      人之被繼承人黃旺根借款及交付之細節，足資證明嗣後被
      告孫豔文於九十一年九月十日、同年十二月三十日、九十
      二年八月十六日陸續以合資經營遊覽車休息站等名義，先
      後向被告黃皓正等三人之被繼承人黃旺根借款1,700,000
      元，其借款債權確係存在。從而，系爭土地抵押權擔保之
      5,000,000元債權確為存在，則原告訴請塗銷系爭土地抵
      押權登記，顯無理由，為此聲明：(1)駁回原告之訴及其假
      執行之聲請；(2)訴訟費用由原告負擔；(3)如受不利之判決
      ，願供擔保請准宣告免為假執行。
（二）被告孫豔文經合法通知，未於言詞辯論期日到場，亦未提
      出書狀作何聲明或陳述。
、本院判斷之理由：
一、兩造間不爭執之事實：參照兩造之主張及抗辯，經本院整理
    可認下列應屬兩造間不爭執之事實。
（一）原告執有被告丁○○所簽發票戴發票日分別為九十三年五
      月三十一日、九十三年六月三十日，九十三年七月三十一
      日、九十三年八月三十一日、九十三年十月三十一日票面
      金額共10,896,600元之支票七紙，未獲兌現，於九十三年
      十一月十五日聲請對被告孫豔文等發支付命令後，於九十
      四年二月二十二日經本院以九十三年竹簡字第八三三號為
      訴訟上和解，被告孫豔文應給付原告10,896,600元，及自
      九十三年十一月一日起至清償日止按年息百分之六計算之
      利息。（參原證一本院九十三年竹簡字第八三三號和解筆
      錄、原證五支付命令聲請狀等影本）。
（二）原告於九十五年九月五日以上開本院九十三年竹簡字第八
      三三號和解筆錄為執行名義向本院民事執行處聲請對被告
      孫豔文所有之系爭土地為強制執行，嗣系爭土地經本院民
      事執行處囑託守聯不動產估價師事務所鑑價結果，系爭土
      地價值為4,536,900元，而系爭土地尚有被告黃皓正等三
      人之被繼承人黃旺根設定之5,000,000元抵押權，因認拍
      賣無實益，乃經本院民事執行處囑託塗銷查封後，逕發債
      權憑證予原告。（參本院依職權調取兩造不爭執之本院九
      十五年度執字第一０八三四號清償票款強制執行事件案卷
      ）。
（三）系爭土地原係被告黃皓正等三人之被繼承人黃旺根所有，
      而於九十年間以買賣原因移轉登記予被告孫豔文。（參九
      十七年三月二十六日、九十七年四月二十五日言詞辯論筆
      錄）。
（四）被告孫豔文於九十三年七月二日將系爭土地設定5,000,00
      0元抵押權予被告黃皓正等三人之被繼承人黃旺根，嗣被
      告黃皓正等三人之被繼承人黃旺根於原告起訴後，於九十
      七年二月八日死亡，被告黃皓正等三人為被繼承人黃旺根
      之繼承人，且迄未就上開抵押權辦理繼承登記。（參原證
      二系爭土地登記簿謄本、被告黃皓正等三人之被繼承人黃
      旺根除戶戶籍謄本、繼承系統表、被告黃皓正等三人戶籍
      謄本）。
二、揆諸兩造之主張及抗辯，可認兩造間主要之爭執要點厥為：
（一）原告先位聲明主張被告孫豔文將系爭土地設定5,000,000
      元抵押權予被告黃皓正等三人之被繼承人黃旺根之原因關
      係債權（即抵押債權），係被告孫豔文與被告黃皓正等三
      人之被繼承人黃旺根間之通謀虛偽意思表示，應為無效，
      系爭土地抵押權應不存在，原告得訴請確認系爭土地抵押
      權之原因關係債權即抵押債權5,000,000元不存在，並得
      請求被告黃皓正等三人辦理系爭土地抵押權繼承及塗銷登
      記，是否有理由？應由何造負舉證責任？
（二）原告備位聲明主張被告孫豔文將系爭土地設定5,000,000
      元抵押權予被告黃皓正等三人之被繼承人黃旺根之有償行
      為時，明知系爭土地僅有1,916,360元之價值，為協助被
      告丁○○脫免債務，避免系爭土地遭強制執行，竟共同設
      定不符市價之5,000,000元抵押權，顯已損害原告權利，
      乃依民法第二百四十四條第二項規定訴請法院撤銷被告被
      告孫豔文與被告黃皓正等三人之被繼承人黃旺根間之系爭
      土地抵押權原因關係債權行為及物權行為，並請求被告黃
      皓正等三人辦理系爭土地抵押權繼承及塗銷登記，是否有
      理由？應由何造負舉證責任？
三、得心證之理由：
（一）先位聲明部分：
    (一)按當事人主張有利於己之事實者，就其事實有舉證之責任
      ，民事訴訟法第二百七十七條定有明文。又第三人主張表
      意人與相對人通謀而為虛偽意思表示者，該第三人應負舉
      證之責。最高法院四十八年度台上字第二九號判例參照。
      據此，第三人主張表意人與相對人係通謀而為虛偽意思表
      示而無效者，該第三人自應就表意人與相對人通謀虛偽意
      思表示之事實，負舉證之責任。若該第三人不能舉證所主
      張表意人與相對人通謀虛偽意思表示之事實為真正，則表
      意人或相對人就其抗辯之事實即令不能舉證，或所舉證據
      尚有疵累，亦應為該第三人不利之認定。
    (二)揆諸上開規定判例意旨，原告既主張被告孫豔文與被告黃
      皓正等三人之被繼承人黃旺根係通謀虛偽意思表示成立5,
      000,000元抵押債權，依民法第八十七條規定應屬無效，
      自應由原告就該有利於己之事實（即原告所主張被告孫豔
      文與被告黃皓正等三人之被繼承人黃旺根係通謀虛偽意思
      表示成立5,000,000元抵押債權之有利於己之事實）負舉
      證之責任，倘原告就該有利於己之事實不能舉證，縱令被
      告孫豔文或被告黃皓正等三人就抗辯之事實不能舉證，或
      就抗辯之事實舉證尚有疵累，仍應逕為原告不利之認定。
      惟查，原告就上開主張被告孫豔文與被告黃皓正等三人之
      被繼承人黃旺根係通謀虛偽意思表示成立5,000,000元抵
      押債權之有利於己之事實，乃泛指被告丁○○在九十三年
      七月二日應給付原告部分票款5,330,100元無法支付時，
      非但不思償還，亦不思接踵而來之其餘票款5,566,500元
      票款如何兌現，即與被告黃皓正等三人之被繼承人黃旺根
      就系爭土地設定5,000,000元抵押權；又被告黃皓正等三
      人之被繼承人黃旺根亦明知系爭土地僅有1,916,360元（
      2,166.64平方公尺×11,500元＝1,916,360元）之價值，
      乃設定不符市價之5,000,000元抵押權，而認被告孫豔文
      與被告黃皓正等三人之被繼承人黃旺根係通謀虛偽意思表
      示成立5, 000,000元抵押債權。然姑不論依債之相對性法
      理，且債務人之財產係所有債權之總擔保，況被告孫豔文
      與被告黃皓正等三人之被繼承人黃旺根係舅甥關係，此為
      原告所不爭執，故被告孫豔文選擇將系爭土地設定5,000,
      00 0元抵押權予被告黃皓正等三人之被繼承人黃旺根，以
      擔保其對被告黃皓正等三人之被繼承人黃旺根債務之清償
      ，自難認有何違反常理之處。反之，原告空指被告孫豔文
      不思清償或兌現原告已到期或將到期之票款債權，反將系
      爭土地設定5,000,000元抵押權予被告黃皓正等三人之被
      繼承人黃旺根，遽而推論主張被告孫豔文與被告黃皓正等
      三人之被繼承人黃旺根係通謀虛偽意思表示成立5,000,00
      0元抵押債權，則難憑採。再系爭土地公告現值固僅有1,9
      16,360元（原證二土地登記簿謄本參照），然眾所週知，
      土地之公告現值乃低於市價，二者間通常均有倍數以上之
      差距，且系爭土地經本民事執行處囑託守聯不動產估價師
      事務所鑑價結果，系爭土地價值為4,536,900元（參兩造
      不爭執事實），核與系爭土地設定5,000,000元抵押權之
      金額大致相當，故原告指稱被告黃皓正等三人之被繼承人
      黃旺根明知系爭土地僅有1,916,360元之價值，乃設定不
      符市價之5,000,000元抵押權，而推認被告孫豔文與被告
      黃皓正等三人之被繼承人黃旺根係通謀虛偽意思表示成立
      5,000,000元抵押債權，亦難憑採。此外，原告就上開主
      張被告孫豔文與被告黃皓正等三人之被繼承人黃旺根係通
      謀虛偽意思表示成立5,000,000元抵押債權之有利於己之
      事實，亦自始至終未舉證以實其說，自難採信，自應逕為
      不利於原告之認定。
    (三)第按，抵押權之成立乃以債權已存在為前提，債權若不存
      在，抵押權亦不成立，抵押權全為債權之存在而成立，是
      為抵押權發生上（成立上）之從屬性。據此，被告孫豔文
      既已將系爭土地設定5,000, 000元抵押權予被告黃皓正等
      三人之被繼承人黃旺根，以擔保其對被告黃皓正等三人之
      被繼承人黃旺根債務之清償，應已堪認該抵押債權確已存
      在。再者，抵押權係擔保抵押債權之清償，而抵押債權非
      必均為消費借貸法律關係，仍應依各該抵押債權法律關係
      而定。從而，原告僅以系爭土地設定5,000,000元抵押權
      ，即認該抵押債權係金錢消費借貸契約法律關係，而主張
      應由被告黃皓正等三人就該借貸款項交付之事實負舉證責
      任，自亦非有據。
    (四)況被告黃皓正等三人就系爭土地設定抵押權之抵押債權存
      在之事實，亦抗辯稱該抵押債權5,000,000元係包括被告
      黃皓正等三人之被繼承人黃旺根於九十年間將系爭土地出
      售移轉登記予被告孫豔文之買賣價金3,300,000元及自九
      十一年九月十日至九十二年八月十六日陸續合資經營遊覽
      車休息站等名義之款項共1,700,000元，並提出借用證四
      紙為證。揆諸被告黃皓正等三人上開抗辯之抵押債權性質
      ，其中3,300,000元部分應係買賣價金，另1,700,000元部
      分固尚非明確，惟顯然亦非係金錢消費借貸關係，故原告
      主張系爭土地抵押權之抵押債權5,000,000元係金錢消費
      借貸法律關係，而主張應由被告黃皓正等三人就該抵押債
      權5,000,000元款項交付之事實負舉證責，自非有據。再
      被告黃皓正等三人之被繼承人黃旺根於九十年間將系爭土
      地出售移轉登記予被告孫豔文之代辦地政士即超群土地代
      書事務所地政士甲○○亦到庭具結證述：「（請問證人我
      父親黃旺根土地買賣，賣給孫豔文是否沒有給付買賣價金
      ？）是的，孫豔文沒有交付價金給黃旺根。．．．（何人
      委託你辦理？）丙○○○拿資料給我，我打電話向黃旺根
      確認無誤才去辦理過戶。．．．（你所謂的孫豔文沒有付
      款，是指你沒有看到或你確定孫豔文沒有付款？）沒有親
      眼看到他們付錢。（是否知道孫豔文有付款給黃旺根？）
      不清楚。（孫黃秀妹有無跟你說孫豔文沒有付款給黃旺根
      ？）他沒有告訴我這些」等情；另證人即被告孫豔文之母
      丙○○○亦到庭證述：「（黃旺根有無借錢給孫豔文？）
      有。（系爭土地過戶給孫豔文時，丁○○有無給付價金給
      黃旺根？）沒有。．．．（系爭土地是否黃旺根賣給孫豔
      文？）是。（買賣價金？）證人好像三百多萬元，詳細我
      不清楚。．．．（委託那位代書辦理？）超群林代書，就
      是證人甲○○。．．．（是否知道孫豔文與黃旺根如何給
      付價金的事情你是否知道？）不知道。（系爭土地93年有
      辦理500萬元的抵押權你是否知道？）知道。．．．（孫
      豔文有根黃旺根借錢你如何知道？）我有聽到孫豔文打電
      話向黃旺根借錢。（孫豔文如何向黃旺根拿錢？）我沒有
      看到，但我有聽到他們電話講是拿現金。．．．都是孫豔
      文自己去拿」等語（均參本院九十七年五月十六日言詞辯
      論筆錄），經核確與被告黃皓正等三人之被繼承人黃旺根
      於九十年間將系爭土地以3,300,000元出售移轉登記予被
      告孫豔文之事實大致相符，參以被告黃皓正等三人之被繼
      承人黃旺根於本件訴訟中突然死亡，致被告黃皓正等三人
      不知渠等之被繼承人黃旺根於九十年間將系爭土地以3,30
      0,000元出售移轉登記予被告孫豔文時是否有另訂私人間
      書面買賣契約（與辦理移轉登記之公契買賣契約書有別）
      ，已據被告黃皓正等三人陳明在卷，倘被告黃皓正等三人
      欲造假上開總額5,000,000元之抵押債權及借用證，即可
      自始即抗辯渠等之被繼承人黃旺根於九十年間將系爭土地
      以5,000,000元出售移轉登記予被告孫豔文即可，而無需
      另行抗辯尚有1,700,000元之其他債權，凡此應足堪認被
      告黃皓正等三人上開所為抗辯，應足採信。再證人丙○○
      ○雖證述被告孫豔文係多次向被告黃皓正等三人之被繼承
      人黃旺根借款，然就被告孫豔文係如何向被告黃皓正等三
      人之被繼承人黃旺根拿錢，乃同時證稱：「我沒有看到，
      但我有聽到他們電話講是拿現金」等語，則被告孫豔文多
      次向被告黃皓正等三人之被繼承人黃旺根取款，所取得之
      款項究係借貸或合資出資款項即未明確，自不能排除係借
      貸法律關係以外之其他法律關係。況縱確係借貸款項，依
      證人丙○○○之證述，亦足以認定被告黃皓正等三人之被
      繼承人黃旺根確有將款項交付被告孫豔文。至被告黃皓正
      等三人提出之借用證四紙，內容格式確均係相同之制式格
      式，且均係被告孫豔文簽名、蓋印、蓋指印所出具，字跡
      大致均相同，並由證人丙○○○署押指印、印文為連帶保
      證人，出具之時間從九十年八月六日至九十三年八月十六
      日，惟被告孫豔文蓋用之印文則有三種不同印文，證人丙
      ○○○蓋用之印文亦有三種不同之印文（可從四紙借用證
      上丙○○○印文「秀」字之印文比對），此有被告黃皓正
      等三人提出之借用證影本四紙附卷可稽。然該借用證四紙
      既均係制式格式，被告孫豔文及證人丙○○○均依格式內
      容記載、署押，致外觀上作成之方式一致，即與常情相符
      ，不足為奇，反之或更足以反證被告黃皓正等三人如欲造
      假，當可製造不同格式之債權證明以掩人耳目，又何需製
      造格式完全相同之債權證明以自暴其短，在在均堪認被告
      黃皓正等三人提出之借用證四紙應為真實，堪足採信。而
      原告僅依該四紙借用證之內容、字跡及訴外人丙○○○之
      印文均一樣（按訴外人丙○○○署押之印文並非均相同，
      詳如上述），而被告丁○○的印文亦有三紙相同（按被告
      孫豔文署押之印文亦僅有其中二紙相同，亦詳如上述），
      且四紙分別都蓋有手印，作成的方法一致，即認該四紙借
      用證係同一時間作成，應係內容虛偽之文書云云，即嫌速
      斷，不足採信。
    (五)綜上，原告主張被告孫豔文與被告黃皓正等三人之被繼承
      人黃旺根係通謀虛偽意思表示成立5,000,00 0元抵押債權
      ，然就此有利於己之事實既無法舉證以實其說，自難採信
      。且被告黃皓正等三人就系爭土地設定抵押權之抵押債權
      存在之事實，亦提出借用證四紙為證，核與證人地政士甲
      ○○及證人丙○○○之證述大致相符，而堪足採認。況原
      告主張被告孫豔文與被告黃皓正等三人之被繼承人黃旺根
      係通謀虛偽意思表示成立5,000,00 0元抵押債權之有利於
      己之事實，既不能舉證，縱令被告黃皓正等三人就抗辯之
      事實舉證尚有疵累，仍應逕為原告不利之認定。從而，原
      告先位聲明訴請(1)確認被告陳肅君、黃皓正、黃春嫺就其
      被繼承人黃旺根於九十三年七月二日在被告丁○○所有座
      落新竹市○○段25 6之2地號、面積166.64平方公尺土地
      上所設定之抵押債權5,000,000元不存在，即屬無據，為
      無理由。再者，原告主張被告孫豔文與被告黃皓正等三人
      之被繼承人黃旺根係通謀虛偽意思表示成立5,000,00 0元
      抵押債權之事實，既無從採認，則原告另依侵權行為及民
      法第二百四十二條代位權之法律關係訴請(2)被告陳肅君、
      黃皓正、黃春嫺應將上開抵押權（九十三年七月二日新竹
      市地政事務所九十三年空白字第一七０一五０號抵押權登
      記）辦理繼承及塗銷登記，自亦屬無據，亦無從准許。
（二）備位聲明部分：
    (一)按民法第二百四十四條之撤銷權，自債權人知有撤銷原因
      時起一年間不行使，或自行為時起經過十年而消滅，民法
      第二百四十五條定有明文。查原告係於九十五年九月五日
      向本院民事執行處聲請對被告孫豔文為強制執行，並提出
      九十五年九月四日列印之系爭土地登記簿電子謄本（參原
      證二），足徵原告至遲於九十五年九月四日即知悉被告孫
      豔文設定系爭土地抵押權予被告黃皓正等三人之被繼承人
      黃旺根，而有害及其債權之事實，然原告乃迄至九十七年
      三月二十五日始追加起訴依民法第二百四十四條第二項債
      權人撤銷權之法律關係，以備位聲明訴請(1)請求撤銷被告
      丁○○就座落新竹市○○段256之2地號、面積166.64平方
      公尺土地所為設定抵押予被告陳肅君、黃皓正、黃春嫺之
      被繼承人黃旺根之債權行為及物權行為（參原告民事準備
      二狀），顯已逾一年除斥期間，自不得再為主張。
    (二)第按，「債務人所為之有償行為，於行為時明知有損害於
      債權人之權利者，以受益人於受益時亦知其情事者為限，
      債權人得聲請法院撤銷之。」民法第二百四十四條第二項
      定有明文。又當事人主張有利於己之事實者，就其事實有
      舉證之責任，民事訴訟法第二百七十七條亦定有明文。揆
      諸上開規定，縱然原告依民法第二百四十四條第二項債權
      人撤銷權之法律關係追加起訴之備位聲明(1)部分未逾一年
      除斥期間，原告仍應就所主張被告丁○○以系爭土地設定
      抵押權予被告陳肅君、黃皓正、黃春嫺之被繼承人黃旺根
      之「有償」債權行為及物權行為時（姑不論被告丁○○以
      系爭土地設定抵押權予被告陳肅君、黃皓正、黃春嫺之被
      繼承人黃旺根之債權行為及物權行為為「有償」或「無償
      」，應以原告之主張「有償」認定有無理由），受益人即
      被告陳肅君、黃皓正、黃春嫺之被繼承人黃旺根於受益時
      亦知被告孫豔文所為之該「有償」債權行為及物權行為時
      有損害於原告即債權人之權利之有利於己之事實，負舉證
      之責任，然原告就此主張有利於己之事實，乃自始至終未
      加舉證，自無從採信，應逕為不利於原告之認定。又原告
      雖認被告黃皓正等三人抗辯被告孫豔文與被告黃皓正等三
      人之被繼承人黃旺根間有金錢借貸法律關係存在，即應由
      被告黃皓正等三人負舉證責任，且應就渠等之被繼承人黃
      旺根有交付被告丁○○金錢之事實負舉證之義務，然揆諸
      上述說明，自尚非有據。再原告雖另主張被告黃皓正等三
      人之被繼承人黃旺根明知系爭土地僅有1,916,360元之價
      值，然為協助被告丁○○脫免債務，避免系爭土地遭強制
      執行，竟共同設定不符市價之5,000,000元抵押權，顯已
      損害原告權利等情。然查：
    (1)系爭土地於九十年間被告黃皓正等三人之被繼承人黃旺根
      即以3,300,000元出售移轉登記予被告孫豔文，且經本民
      事執行處囑託守聯不動產估價師事務所鑑價結果，系爭土
      地價值為4,536,900元，核與系爭土地設定5,000,000元抵
      押權之金額大致相當，均已如前述，故原告僅以公告現值
      計算系爭土地之價值，而認被告孫豔文設定系爭土地5,00
      0, 000抵押權予被告黃皓正等三人之被繼承人黃旺根係不
      符市價云云，乃明顯昧於事實，洵無足採。
    (2)原告又主張被告黃皓正等三人之被繼承人黃旺根係為協助
      被告丁○○脫免債務，避免系爭土地遭強制執行，乃由被
      告孫豔文將系爭土地設定抵押權予被告黃皓正等三人之被
      繼承人黃旺根一節，則未舉證以實其說，亦無從採認。
    (三)綜上，原告另以民法第二百四十四條第二項債權人撤銷權
      之法律關係為被位聲明訴請(1)請求撤銷被告丁○○就座落
      新竹市○○段256之2地號、面積166.64平方公尺土地所為
      設定抵押予被告陳肅君、黃皓正、黃春嫺之被繼承人黃旺
      根之債權行為及物權行為，亦屬無據，為無理由。再者，
      姑不論原告備位聲明(1)係依民法第二百四十四條第二項債
      權人撤銷權之法律關係訴請撤銷被告丁○○與被告黃皓正
      等三人之被繼承人黃旺根間就系爭土地設定抵押之債權行
      為及物權行為，並無何侵權行為可言，縱原告之備位聲明
      (1)可採，原告亦無從依侵權行為之法律關係訴請被告黃皓
      正等三人辦理系爭土地抵押權之繼承及塗銷登記。此外，
      原告依民法第二百四十四條第二項債權人撤銷權之法律關
      係以備位聲明訴請(1)請求撤銷被告丁○○與被告黃皓正等
      三人之被繼承人黃旺根間就系爭土地設定抵押之債權行為
      及物權行為部分，既無理由，則原告進而另依侵權行為及
      民法第二百四十二條代位權之法律關係以備位聲明訴請(2)
      被告陳肅君、黃皓正、黃春嫺應將上開抵押權（九十三年
      七月二日新竹市地政事務所九十三年空白字第一七０一五
      ０號抵押權登記）辦理繼承及塗銷登記，自亦屬無據，亦
      無從准許。
（三）綜據上述，原告先位聲明及備位聲明之請求，均屬無據，
      故原告之訴為無理由，應予駁回。
四、本件判決之基礎已臻明確，兩造其餘之攻擊、防禦方法及舉
    證，核與判決結果無影響，爰不一一予以論列，併此敘明。
五、據上論結，本件原告之訴為無理由，依民事訴訟法第三百八
    十五條第一項前段、第七十八條，判決如主文。
中    華    民    國  九十七  年    六    月    二十  日
                              臺灣新竹地方法院民事第二庭
                                  法  官  汪銘欽
以上正本係照原本作成。
如對本判決上訴，須於判決送達後二十日內向本院提出上訴狀。
中    華    民    國  九十七  年    六    月    二十  日
                                  書記官  林淑瑜


司法院資訊處製作；財團法人民間司法改革基金會備份。
